臺灣高等法院民事裁定  
111年度抗字第1261號
抗  告  人  嘉聯資產管理有限公司
法定代理人  梁家源  
相  對  人  葉明才  
            蔡信男  

上列當事人間請求塗銷抵押權登記等事件，抗告人對於中華民國
111年8月18日臺灣臺北地方法院111年度補字第1727號裁定，提
起抗告，本院裁定如下：
    主    文
原裁定關於核定訴訟標的價額部分廢棄。
本件訴訟標的價額核定為新臺幣捌拾壹萬零陸佰陸拾柒元。
其餘抗告駁回。
抗告訴訟費用由相對人負擔二分之一，餘由抗告人負擔。
    理    由
一、抗告人在原法院主張：伊為相對人葉明才(下以姓名稱之)之
    債權人，葉明才於民國(下同)84年3月24日將其所有坐落臺
    北市○○區○○段0○段00000地號土地(權利範圍1/3，下稱系爭
    土地)設定擔保債權總金額新台幣(下同)650萬元(下稱系爭
    擔保債權)之抵押權(下稱系爭抵押權)予相對人蔡信男(下以
    姓名稱之)。系爭擔保債權之清償期為86年2月28日，迄至伊
    於111年8月5日提起本件訴訟之日止，已罹於15年之請求權
    時效，且蔡信男於消滅時效完成後5年間未實行系爭抵押權
    ，系爭抵押權即消滅。茲因葉明才怠於行使權利，未請求蔡
    信男塗銷系爭抵押權登記，伊自得代位葉明才提起本件訴訟
    ，爰依民事訴訟法第247條第1項前段、民法第242條、第767
    條第1項中段規定，請求確認㈠系爭抵押權及系爭擔保債權不
    存在；㈡蔡信男應將系爭抵押權登記予以塗銷等語(見原法院
    卷第7-11頁)。原裁定以系爭擔保債權為650萬元，據以核定
    本件訴訟標的價額為650萬元，抗告人不服，提起抗告。
二、抗告意旨略以：本件屬民事訴訟法第77條之6所定因債權之
    擔保涉訟事件，依系爭土地起訴時之111年度公告現值30萬4
    ,000元/平方公尺計算，其價額為81萬667元(計算式：304,0
    00×8×1/3＝810,667)，較系爭擔保債權為低，應以系爭土地
    之價額為準，原裁定逕以系爭擔保債權650萬元核定本件訴
    訟標的價額，顯有違誤，爰提起抗告，請求廢棄原裁定等語
    。
三、按訴訟標的之價額，由法院核定；核定訴訟標的之價額，以
    起訴時之交易價額為準；無交易價額者，以原告就訴訟標的
    所有之利益為準。因債權之擔保涉訟，以所擔保之債權額為
    準；如供擔保之物其價額少於債權額時，以該物之價額為準
    ，民事訴訟法第466條第4項、第77條之1第1項、第2項及第7
    7條之6分別定有明文。而所謂交易價額，應以市價為準。又
    土地公告現值係直轄市或縣（市）政府依平均地權條例第46
    條規定，每年對於轄區內之土地於經調查地價動態、繪製地
    價區段圖、估計區段地價後提交地價評議委員會評定，據以
    在每年1月1日公告作為土地移轉現值之參考及補償徵收土地
    地價或設定之依據，乃政府機關對土地價值逐年檢討、調整
    、評估之結果，非不得認與市價相當而作為核定訴訟標的價
    額之參考。另債權人代位債務人對第三人起訴，係以債務人
    與第三人間之債權債務關係為訴訟標的，故代位訴訟之訴訟
    標的價額，應就債務人與第三人間權利義務關係定之。
四、經查，本件抗告人依民法第242條規定代位葉明才向原法院
    訴請確認系爭抵押權及系爭擔保債權不存在，並依民法第76
    7條第1項中段規定請求蔡信男塗銷系爭抵押權登記，核屬民
    事訴訟法第77條之6所定因債權之擔保涉訟者。又系爭土地
    起訴時之公告土地現值為30萬4,000元／平方公尺，所有權全
    部之面積為8平方公尺，葉明才之權利範圍為1/3，有土地登
    記謄本影本可參（見原法院卷第13頁)，依此計算，系爭土
    地起訴時之交易價額為81萬667元(計算式：304,000元/平方
    公尺×8平方公尺×1/3＝810,667)，少於系爭擔保債權額650萬
    元，依上開說明，本件訴訟標的價額應核定為81萬667元。
    原裁定以系爭擔保債權650萬元核定本件訴訟標的價額，顯
    有違誤。抗告意旨指摘原裁定關於核定訴訟標的價額部分不
    當，聲明廢棄，為有理由，爰由本院將原裁定該部分廢棄，
    另核定本件訴訟標的價額如主文第2項所示。至原裁定命抗
    告人補繳第一審裁判費部分，係訴訟程序進行中所為之裁定
    ，不得抗告，抗告人就此部分提起抗告，於法不合，應駁回
    其此部分抗告，惟原裁定關於核定訴訟標的價額部分既經廢
    棄，則其關於命補繳裁判費部分即失所附麗，應由原法院依
    前開核定之訴訟標的價額另為適法之處理，附此敘明。
五、據上論結，本件抗告為一部有理由，一部不合法，爰裁定如
    主文。　　
中　　華　　民　　國　　111 　年　　10　　月　　14　　日
                  民事第二十四庭
                        審判長法   官  鍾素鳳           
　　　　　　　　　　          法   官  郭俊德        
　　　　　　　　　　　　　　  法   官  楊雅清
正本係照原本作成。
不得再抗告。
中　　華　　民　　國　　111 　年　　10　　月　　14　　日
　　　　　　　　　　　    　　書記官  陳惠娟